【裁判字號】    97,上易,92
【裁判日期】    971111
【裁判案由】    履行協議
【裁判全文】
臺灣高等法院民事判決                  97年度上易字第92號
上  訴  人  甲○○
訴訟代理人  王迪吾律師
被  上訴人  乙○○
訴訟代理人  徐揆智律師
            林幸慧律師
上列當事人間履行協議事件，上訴人對於中華民國96年 10月17
日臺灣板橋地方法院96年度訴字第496號第一審判決提起上訴，
本院於97年10月28日言詞辯論終結，判決如下：
    主  文
上訴駁回。
第二審訴訟費用由上訴人負擔。
    事  實
甲、上訴人方面：
壹、聲明：
一、原判決不利於上訴人部分廢棄。
二、前開 廢棄部分，被上訴人在第一審之訴駁回。
貳、陳述：除與原判決記載相同者外，補稱略以：
一、被上訴人因系爭約定，應負擔貸款2分之1之對待給付。縱此
    項債務已經上訴人全部清償，惟並無免除被上訴人應負擔是
    項金額1 半之義務，則在被上訴人未依約給付一半之債務前
    ，上訴人得主張同時履行抗辯，拒絕自己之給付（移轉系爭
    不動產所有權應有部分2分之1）。
二、對於被上訴人所借貸之金額（即58萬7500元），上訴人依民
    法第334條規定，主張抵銷。
乙、被上訴人方面：
壹、聲明：上訴駁回。
貳、陳述：除與原判決記載相同者外，補稱略以：
一、假若簽立協議書當時，兩造之真意亦包含貸款應1人1半，則
    依常理，離婚當時貸款之餘額非少，離婚協議書除簽名外，
    其餘內容均為上訴人所書寫，上訴人何以不記載於其上，明
    顯違反常理。
    理  由
一、
(一)、被上訴人（原名洪孟昆）主張：兩造於民國84年3月2日結婚
    ，於84 年間由被上訴人出資新臺幣（下同）300萬元，另向
    被上訴人之母借款200萬元，湊足500萬元，購買坐落臺北縣
    永和巿永安段441、442、446地號土地應有部分各10793/000
    0000，及其上永安段1342建號建物（門牌號碼：臺北縣永和
    巿中正路455號4樓）所有權全部（共同使用部分：同段1650
    建號、應有部分 715/10000），登記為被上訴人所有。嗣於
    88年11月2日以88/10/7夫妻贈與原因，將系爭房地登記於上
    訴人名下。兩造於93年5月6日簽立離婚協議書，並辦理離婚
    登記。系爭離婚協議書約定「財產之歸屬：一人一半（房屋
    ）」，兩造之真意係處分系爭房地，由上訴人取得其淨值之
    1/2，系爭房地淨值1/2為200 萬元。退步言，上訴人應依協
    議將系爭房地1/2 辦理所有權移轉登記予被上訴人。爰先位
    聲明；請求上訴人給付200 萬元並加計自起訴狀繕本送達翌
    日起之遲延利息。備位聲明請求上訴人應將其所有系爭房地
    辦理所有權移轉登記二分之一予被上訴人。
(二)、被上訴人對兩造於93年5月6日簽立離婚協議書約定「財產歸
    屬：一人一半（房屋）」之情不爭執。惟辯以系爭離婚協議
    書所謂「一人一半（房屋）」未具體特定權利義務關係，被
    上訴人本件請求，其訴訟標的尚未特定，其訴顯無理由。又
    上訴人認所謂「一人一半（房屋）」之真意，應包含該房屋
    之負擔，如被上訴人真意並非如此，則兩造意思表示不一致
    ，其契約未成立。若法院認兩造契約已成立，應以上訴人之
    真意為當，系爭房地於兩造93 年5月6 日離婚時，尚有貸款
    180萬7352元未償，嗣96年2月15日由上訴人清償所有債務，
    被上訴人依約應負擔一半債務（即90萬3676元），上訴人得
    主張同時履行抗辯，於被上訴人償還應分擔債務（90萬3676
    元）前拒絕給付（ 移轉系爭房地所有權應有部分1/2予被上
    訴人）。又被上訴人自93年9月迄今，向上訴人共借貸58 萬
    7500元，上訴人依民法第334條規定主張抵銷等語。
(三)、原審依被上訴人備位聲明，判命上訴人應將系爭房地所有權
    應有部分1/2 移轉登記予被上訴人，駁回被上訴人先位之訴
    。上訴人就其敗訴部分聲明上訴。被上訴人就其敗訴部分未
    聲明不服。
二、本件兩造不爭執事項如下述：
(一)、兩造於84年3月2日結婚，有戶籍謄本可按。
(二)、被上訴人於婚後取得系爭房地所有權，並於88 年11月2日以
    88/10/7 夫妻贈與原因，將系爭房地移轉登記為上訴人所有
    。上訴人於89年2月3日以系爭房地為訴外人陽信商業銀行股
    份有限公司（ 下稱陽信銀行）設定本金最高限額360萬元抵
    押權等情，有土地、建物登記簿謄本可按（見原審卷第31-3
    4頁）。
(三)、上訴人以被上訴人為連帶保證人於89年2 月向陽信銀行申請
    借貸80萬元，借款用途為週轉金，其授信種類為擔保透支（
    透支帳號為000000000000 ），同年4月以該擔保品辦理增貸
    ，借款用途亦為週轉金，授信種類為擔保透支（透支帳號為
    000000000000）。該案至93年1月5日辦理增貸，額度增加至
    300萬元，其後每年辦理展期，至97 年1月9日到期未辦理展
    期，目前並無現欠等情，有陽信銀行97 年5月21日陽信總消
    金字第9700004124號函及檢附之貸款申請書、清償明細等可
    按（見本院卷第69-80頁）。
(四)、上訴人任董事之碧若緹國際股份有限公司，於92年1月8日設
    立登記，有公司基本資料查詢明細可按（ 見原審卷第68-69
    頁）。
(五)、兩造於93年5月6日簽立離婚協議書，載明「…因夫妻個性不
    合，…並約定條件如左：(一)子女之監護：一人一半；(二)財產
    之歸屬：一人一半（房屋）；(三)三）贍養費及慰藉金之給付
    ：無。... 」，兩造並辦理離婚登記，系爭離婚協議書之證
    人林雙火、莊素月係上訴人之父母。有離婚協議書、戶籍謄
    本可稽（見原審卷第5頁）。
(六)、兩造所生子女係登記共同監護，為兩造所是認（見原審卷第
    126頁）。
二、被上訴人主張依系爭離婚協議書「財產歸屬：一人一半（房
    屋 ）」之約定，請求上訴人將系爭房地所有權應有部分1/2
    移轉登記予被上訴人。上訴人則以上情置辯。茲審酌如下：
(一)、被上訴人本件請求，其訴訟標的是否未特定？
１、上訴人謂系爭協議書約定「財產之歸屬：一人一半（房屋）
    」未具體特定權利義務關係，被上訴人本件請求，其訴訟標
    的尚未特定，顯無理由云云。
２、查本件被上訴人係依兩造系爭離婚協議書約定請求，其訴訟
    標的即係請求履行契約，上訴人此部分抗辯顯屬無稽。
(二)、兩造就系爭協議書所載「財產之歸屬：一人一半（房屋）」
    內容之契約，是否已成立？
１、上訴人謂其認「一人一半（房屋）」之真意，應包含該房屋
    之負擔，如被上訴人真意並非如此，則兩造意思表示不一致
    ，其契約未成立云云。
２、查系爭離婚協議書，業經兩造簽名，至系爭協議書約定之「
    財產之歸屬：財一人一半（房屋）」之真意為何，乃解釋意
    思表示之問題，上訴人此部分主張亦非可採。
(三)、系爭協議書所載「財產之歸屬：一人一半（房屋）」之真意
    為何？
１、證人林火（即上訴人之父）於原審證述兩造協議離婚過程
    僅伊在場，協議內容為所有東西一人一半，財產一人一半，
    小孩亦是一人一半。伊不知離婚協議書上『（房屋）』之記
    載為何意。就伊所知，協議離婚當天，兩人未提及房屋分配
    的問題。未提及要將各債權債務、財產價值作一結算，所謂
    房子一人一半是指房子是兩人所有的。協議當天，兩人都未
    提及要賣房子。但兩人離婚後，原告（被上訴人）有回來說
    要賣房子，被告（上訴人）說好呀。兩造只有談及孩子和系
    爭房子，未特別談及土地，言詞中只用房屋這個用詞，亦未
    談及債務問題，兩造只協議小孩跟房屋一人一半，並無其他
    諸如房子應該賣掉、小孩由何人監護或建物應由誰住，誰該
    搬等爭執。原告在離婚之後有返回系爭房屋搬走電視機、洗
    衣機、衣櫃等物品。因為以項目來分，一人一半是兩造在離
    婚後搬走前所談好的。只留下冰箱、冷氣機等物品。伊知道
    所有東西他們講的是一人一半等情（見原審卷第123-125 頁
    ）。
２、查兩造協議書約定「(一)子女之監護：一人一半」「財產之歸
    屬：一人一半（房屋）」。而兩造所生之子女於兩造離婚後
    係登記共同監護。兩造離婚後，被上訴人搬走電視機、洗衣
    機、衣櫃等物品，留下冰箱、冷氣機等物品，且被上訴人提
    及處分系爭房子，上訴人亦表同意，而建物不能與其基地分
    離，則堪認兩造於協議離婚時約定「一人一半（房屋）」，
    該「房屋」係包含其坐落之土地，即系爭房地所有權由兩造
    一人一半。
３、兩造協議離婚時，兩造各有工作，上訴人尚有向陽信銀行借
    款債務未清償，而兩造於協議離婚時未提及該等債務應如何
    處理，且約定「贍養費及慰藉金之給付：無。」，嗣上訴人
    亦自行清償其對陽信銀行之債務，則堪認兩造於協議離婚時
    ，並無以系爭房地擔保之債務，應由二人各負責清償1/2 之
    約定。上訴人謂所謂「一人一半（房屋）」之真意係包含以
    系爭房地擔保之債務，一人一半云云，尚非可採。
４、上訴人雖以系爭房地為陽信銀行設定抵押權，然系爭不動產
    之負擔為擔保物權，僅於上訴人無法履行其對陽信銀行之債
    務時，陽信銀行得行使抵押權拍賣系房地。另被上訴人雖為
    上訴人向陽信銀行上開借款之連帶保證人，惟若被上訴人果
    真代上訴人清償借款後，被上訴人仍得請求上訴人返還代償
    之金額，故縱被上訴人為上訴人系爭借款之連帶保證人，亦
    無從認被上訴人於兩造離婚時，允諾負擔上訴人對陽信銀行
    所負債務之1/2。
(四)、被上訴人本件請求有無理由？
１、上訴人於原審抗辯夫妻剩餘財產分配請求權，依民法第1030
    條第4項規定，二年間不行使而消滅云云。
    查本件兩造於離婚之際，已就婚姻關係存續中取得而現存之
    財產協議分配，被上訴人係依兩造協議書之約定請求，自無
    上訴人主張二年間不行使而消滅之問題。
２、系爭協議書約定「一人一半（房屋）」之真意係系爭房地所
    有權應有部分由兩造各 1/2，則被上訴人請求上訴人依約將
    系爭房地所有權應有部分1/2 移轉登記予被上訴人，即屬有
    據，應予准許。
(五)、上訴人同時履行抗辯，是否可採？
１、上訴人抗辯系爭房地於兩造93 年5月6 日離婚時，尚有貸款
    180萬7352元未償，嗣96年2月15日由上訴人清償所有債務，
    被上訴人依約應負擔一半債務，上訴人得主張同時履行抗辯
    ，於被上訴人償還應分擔債務部分（90萬3676元）前拒絕給
    付（移轉系爭房地所有權應有部分1/2予被上訴人）云云。
２、查依上所述，兩造離婚時，並無被上訴人應分擔上訴人向陽
    信銀行貸款債務1/2 之約定，上訴人主張被上訴人應償還其
    90 萬3676元自屬無據，其為同時履行之抗辯亦無理由。
(六)、上訴人抵銷之抗辯，是否可採？
１、上訴人謂被上訴人於離婚後，自93年9 月迄今，向上訴人共
    借貸58萬7500元，其依民法第334條規定主張抵銷等語。
２、按二人互負債務，而其給付種類相同，並均屆清償期者，各
    得以其債務，與他方之債務，互為抵銷。但依債之性質不能
    抵銷或依當事人之特約不得抵銷者，不在此限。民法第 334
    條第1項定有明文。
    查本件上訴人對被上訴人所負之債務，與上訴人主張被上訴
    人積欠之金錢債務，二者給付種類並不相同。上訴人主張抵
    銷云云，亦為不可採。
四、綜上所述，被上訴人依兩造系爭離婚協議書約定，請求上訴
    人將系爭房地所有權應有部分1/2 移轉登記予被上訴人，為
    有理由，應予准許。是則原審就上開部分為被上訴人勝訴之
    判決，於法並無不合。上訴意旨指摘原判決上開部分不當，
    求予廢棄改判，為無理由，應予駁回。
五、本件事證已明，兩造其餘攻擊防禦方法，經核與本判決之結
    果不生影響，爰不一一論述。
六、據上論結，本件上訴為無理由，依民事訴訟法第449條第1項
    、第78條，判決如主文。
中    華    民    國    97    年    11    月    11    日
                    民事第八庭
                        審判長 法  官 劉勝吉
                               法  官 鄭威莉
                               法  官 滕允潔
正本係照原本作成。
不得上訴。
中    華    民    國    97    年    11    月    11    日
                               書記官 黃麗玲


司法院資訊處製作；財團法人民間司法改革基金會備份。
